【裁判字號】    93,上,1028
【裁判日期】    950620
【裁判案由】    清償債務
【裁判全文】
臺灣高等法院民事判決                  93年度上字第1028號
上訴人即附  戊○○
帶被上訴人
            己○○
            壬○○(即李紹之承受訴訟人)
            丁○○(即李紹之承受訴訟人)
            丙○○(即李紹之承受訴訟人)
            乙○○
共      同
訴訟代理人  丁福慶律師
複代理人    陳智勇律師
上 訴 人即
附帶被上人  辛○○
被上訴人即  庚○○
附帶上訴人
            甲○○
共      同
訴訟代理人  陳文雄律師
上列當事人間請求清償債務事件，上訴人對於中華民國93年9月
29日臺灣桃園地方法院93年度訴字第547號第一審判決提起上訴
，被上訴人提起附帶上訴，本院於95年6月6日言詞辯論終結，
判決如下：
    主  文
上訴及附帶上訴均駁回。
第二審訴訟費用關於上訴部分由上訴人負擔，附帶上訴部分由被
上訴人負擔。
    事實及理由
壹、程序方面：
一、按訴訟標的對於共同訴訟之各人必須合一確定者，共同訴訟
    中一人之行為有利益於共同訴訟人者，其效力及於全體；不
    利益者，對於全體不生效力，民事訴訟法第56條第1 款定有
    明文。又民法第275 條規定連帶債務人中之一人受確定判決
    ，而其判決非基於該債務人之個人關係者，為他債務人之利
    益，亦生效力。故債權人以各連帶債務人為共同被告提起給
    付之訴，被告一人提出非基於其個人關係之抗辯有理由者，
    對於被告各人即屬必須合一確定，自應適用上開民事訴訟法
    之規定。本件被上訴人即附帶上訴人（下稱被上訴人）起訴
    請求上訴人即附帶被上訴人戊○○、己○○、壬○○、丁○
    ○、丙○○、乙○○與原審共同被告辛○○（下稱辛○○）
    應連帶給付500萬元，經原法院判決被上訴人勝訴後，為連
    帶債務人之上訴人提起上訴，經核其上訴聲明屬非基於個人
    關係之抗辯，且有利於共同訴訟人，依民事訴訟法第56條第
    1款之規定，其上訴之效力自及於辛○○，爰列辛○○為
    本件之視同上訴人，合先敘明。
二、上訴人李紹已於民國（下同）94年3月11日死亡，壬○○
    、丁○○、丙○○為其繼承人，有戶籍謄本在卷可稽（見本
    院卷第177至179頁），則壬○○、丁○○、丙○○依民事訴
    訟法第175條第1項聲明承受訴訟，核無不合，應予准許。
三、辛○○經合法通知未於言詞辯論期日到場，核無民事訴訟法
    第386條所列各款情形，爰依被上訴人之聲請，由其一造辯
    論而為判決。
貳、實體方面：
一、被上訴起訴主張：上訴人戊○○等人之被繼承人李衍成與辛
    ○○（原名彭新海）於民國（下同）82年7月26日向伊借款
    新台幣（下同）500萬元，約定清償期為83年1月26日，並以
    李衍成所有坐落桃園縣中壢市○○○段舊社小段280-7地號
    土地設定抵押權以為擔保，李衍成及辛○○並共同簽發面額
    各230萬元之本票二紙交付，詎清償期屆至後未為清償，爰
    依消費借貸及繼承之法律關，求為命上訴人連帶給付500萬
    元及自83年1月27日起至清償日止按年息百分之五計算之利
    息，暨按每萬元每月500元計算之違約金之判決。
二、辛○○未於言詞辯論期日到場，亦未提出書狀為何聲明陳述
    。上訴人即附帶被上訴人戊○○、己○○、壬○○、丁○○
    、丙○○、乙○○（下稱上訴人戊○○等6人）則以：辛○
    ○交付被上訴人之面額各230 萬元本票上李洐成之簽名，業
    據本院92年上更(二)字第6號判決認定非李衍成所親簽。而抵
    押權設定契約書之其他約定事項第11條約定「保證人與擔保
    品提供人應負連帶清償責任，並願拋棄民法債編第24節所規
    定保證人所得主張抗辯權」，依此，需負連帶清償責任者為
    保證人與擔保品提供人，本件辛○○為債務人，李衍成為擔
    保品提供人，並無保證人可一起負連帶責任人，固該條並非
    李衍成應與辛○○負連帶清償責任之約定。況保證人之權利
    不得預先拋棄，上開使保證人放棄抗辯權之規定不生效力。
    又辛○○於82年8月6日所交付面額各375,000元之支票二紙
    ，並非作為借貸500萬元之利息，縱令李洐成知悉辛○○向
    被上訴人借到500萬元，其發函要求辛○○清償以免除自已
    抵押人之責任，亦合情理，不能以此認李衍成應與辛○○負
    連帶清償責任。又同意書上未約定利息，抵押權設定契約書
    則約定利息為無，可見當事人約定不計息，伊亦無須支付利
    息，且約定之違約金亦屬過高等語，資為抗辯。
三、原審判命上訴人等連帶給付被上訴人500萬元及自83年2月7
    日起至清償日止按年息百分之五計算之利息，暨按年息百分
    之三計算之違約金，並以供擔保為條件為准免假執行之宣告
    ，而駁回被上訴人其餘部分之訴。上訴人不服提起上訴，其
    上訴聲明為：(一)原判決不利上訴人部分廢棄。(二)上開廢棄部
    分，被上訴人在第一審之訴駁回。(三)第一、二審訴訟費用由
    被上訴人負擔。被上訴人就其敗訴部分提起附帶上訴，其附
    帶上訴聲明為：(一)原判決不利被上訴人部分廢棄。(二)上開廢
    棄部分，上訴人應再給付被上訴人按年利率33%計算之違約
    金。(三)附帶上訴訴訟費用由上訴人負擔。對上訴人上訴之答
    辯聲明為：上訴駁回，第二審訴訟費用由上訴人負詹。上訴
    人對被上訴人附帶上訴之答辯聲明為：附帶上訴駁回，附帶
    上訴訴訟費用由附帶上訴人負擔。
四、本件經依民事訴訟法第463條、第270條之1第1項第3款規定
    ，整理並協議兩造不爭執事項議簡化爭點為：
（一）兩造不爭執事項：
  １、辛○○（即彭新海）及上訴人之被繼承人李衍成於82年7
      月26日，以李衍成所有坐落桃園縣中壢市○○○段舊社小
      段280-7地號土地設定本金最高限額500萬元之抵押權予被
      上訴人，約定彭新富為債務人、李衍成為債務人兼擔保物
      提供人，權利範圍均為債務全部，權利存續期間自82年7
      月26日起至83年1月26日止，債務清償日期依各個債務契
      約約定，違約時並按每萬元每個月500元加計違約金至清
      償日止，並於其他特約事項第11條約定「保證人與擔保品
      提供人應負連帶清償責任，並願拋棄民法債編第24節所規
      定保證人所得主張抗辯權。」。
  ２、被上訴人及辛○○（即彭新海）、李衍成於82年7月26日
      立具同意書，記載「立同意書人甲○○、庚○○（甲方）
      、彭新海、李衍成（乙方），茲乙方向甲方借款新台幣伍
      佰萬元（由乙方當場收訖，不另立收據）特立同意書。條
      款：第一條：清償期限民國83年1月26日。第二條：乙方
      李洐成將坐落中壢市○○○段舊社小段280-7地號壹筆土
      地，於簽約後三因內，提供給甲方就本件借款設定第一順
      位抵押權。．．」，辛○○並交付其上簽有辛○○姓名面
      額各230萬元之本票各乙紙予被上訴人。
  ３、李洐成前以其並未與辛○○簽發上開二紙本票，本票上之
      印文亦非李衍成所有，起訴請求確認被上訴人持有上開本
      票就李衍成部分之本票債權不存在，經原法院85年度簡上
      字第22號判決確認被上訴人持有上開本票就李衍成部分之
      本票債權不存在確定。
  ４、李衍成另主張其雖同意以系爭土地設定500萬元之抵押權
      ，但前開抵押權設定後，辛○○並未向被上訴人借款500
      萬元，抵押權存續期間屆滿，被上訴人明知系爭抵押權所
      擔保之債權不存在，竟仍聲請拍賣抵押物，並偽造本票聲
      請強制執行，而起訴請求確認被上訴人就系爭抵押權所擔
      保之債權不存在。案經本院92年度上更(二)字第6號判決以
      本件抵押權之債務人彭新海、李衍成間係負連帶債務之責
      任，而被上訴人業於抵押權存續期間之82年8月6日交付借
      款500萬元予債務人彭新海，本件最高限額抵押權於存續
      期間內實際已發生之債務本金為500萬元，李衍成亦就本
      件債務全部負連帶清償責任，上訴人請求確認被上訴人就
      系爭抵押權之抵押債權不存在，尚屬無據，而駁回上訴人
      之訴，並經最高法院以93年度台上字第412號判決駁回上
      訴人之上訴確定。
（二）兩造爭點：
  １、被上訴人有無交付辛○○借款500萬元？
  ２、上訴人就該500萬元應否與辛○○負連帶清償責任？
  ３、上訴人應否給付利息？
  ４、約定違約金是否過高？
五、本院依整理並協議簡化爭點，斟酌全辯論意旨及調查證據之
    結果所為之判斷如下：
（一）被上訴人有無交付辛○○借款500萬元？
  １、按關於消極確認之訴，經確定判決，認法律關係成立予以
      駁回時，就該法律關係之成立即有既判力，上訴人前對系
      爭債權提起確認不存在之訴，既受敗訴之判決確定，則被
      上訴人於後案主張債權存在，請求如數履行，上訴人即應
      受前案既判力之拘束，不容更為債權不存在之主張。又除
      表現主文之訴訟標的外，法院於判決理由中就訴訟標的以
      外之重要爭點，本於當事人辯論之結果已為判斷時，除顯
      然違背法令或當事人已提出新訴訟資料，足以推翻原判斷
      之情形外，於同一當事人就該重要爭點所提起之訴訟中，
      法院及當事人就該已經法院判斷之重要爭點法律關係，皆
      不得為任何相反之判斷或主張，始符民事訴訟法上之誠信
      原則（最高法院50年度台上字第232號判例、88年台上字
      第557號判決意旨參照）。
  ２、本件被上訴人主張其等二人分別交付辛○○250萬元，其
      中被上訴人甲○○於82年7月26日、82年8月3日分別由其
      夫宋倬英自銀行提領97萬元及55萬5千元，將其中141萬5
      千元連同宋倬英另開立面額108萬5千元之支票共計250萬
      元，於82年8月6日交付予彭新海。被上訴人庚○○則係於
      82 年7月間以訴外人葉靜玲名義之之定存單質借120萬元
      及140萬元，用去150萬元後之餘款110萬元與同年8月6日
      自銀行提領之143萬元，共計250萬元交付予彭新海，業據
      其提出銀行帳戶存摺影本、桃園市信用合作社關於葉靜玲
      帳戶往來情形函為憑（見本院卷第243至244頁、第247至
      252 頁），而辛○○確有收受被上訴人甲○○之夫宋倬夫
      於82 年8月6日簽發，面額1,085,000元之支票，並已兌領
      ，亦有支票正反面影本在卷足憑（見本院卷第245頁），
      且辛○○於本院86年度上字第1927號事件中所提其向被上
      訴人借款之利息計算表，記載利息利率為月息二分半，亦
      有利息計算表附於該卷可稽（見該卷第118頁）。被上訴
      人與上訴人之被繼承人李衍成及辛○○立具之同意書上載
      明「茲乙方（即辛○○、李衍成）向甲方（即被上訴人）
      借款新台幣伍佰萬元（由乙方當場收訖，不另立收據）」
      ，並由辛○○於「（由乙方當場收訖，不另立收據）」字
      樣處蓋章，有該同意書影本在卷可稽（見原審卷第7頁）
      ，辛○○並且簽發交付面額各230萬元之本票二紙作為擔
      保，另交付由訴外人黃坤博簽發面額375,000元之支票二
      紙供作利息；亦有上開本票及支票影本在卷可稽（見原審
      卷第8頁、第68頁），其數額經核亦與本件借款500萬元，
      同意書中預定借貸之六個月期間，依辛○○於本院86年度
      上字第1927號主張向被上訴人借款之利息即月息二分半計
      算之利息相符。被上訴人主張其已交付辛○○借款500萬
      元，尚非無據。
  ３、而本件上訴人戊○○等四人前曾主張其等之被繼承人李衍
      成前以坐落桃園縣中壢市○○○段舊社小段280-7地號土
      地，設定本金最高限額500萬元、權利存續期間82年7月26
      日至83年1月26日之抵押權予被上訴人，作為借款之擔保
      ，惟嗣後因故未借款，而訴請確認被上訴人就上開抵押權
      所擔保之債權不存在及被上訴人應將上開抵押權設定登記
      塗銷，經原法院85年度訴字第1350號、本院92年度上更(二)
      字第6號判決，認被上訴人業於抵押權存續期間內之82年8
      月6日交付借款本金500萬元予訴外人彭新海（即辛○○）
      收受，該最高限額抵押權於存續期間內實際已發生之債務
      本金為500萬元，被上訴人之被繼承人李衍成應就此全部
      債務負連帶清償責任，而駁回上訴人之請求，並經最高法
      院93年度台上字第412號判決駁回上訴人之上訴確定在案
      ，業經本院調取上開卷宗查閱無訛，並有本院92年度上更
      (二)字第6號及最高法院93年度台上字第412號判決影本在卷
      足憑（見原審卷第15至36頁），則依前揭判例意旨，上訴
      人應受前案判決之拘束，不得更為被上訴人無交付辛○○
      借款500萬元，其債權不存在之主張。被上訴人主張其已
      交付辛○○借款500萬元，應為可取。
（二）上訴人就該500萬元應否與辛○○負連帶清償責任？
  １、查被上訴人於82年7月26日與上訴人之被繼承人李衍成及
      辛○○簽訂同意書，約定由李衍成及辛○○向被上訴人借
      款500萬元，清償期限為83年1月26日，由李衍成提供其所
      有之系爭土地設定第一順位抵押權，雙方並於同年8月5日
      設定以李衍成與彭新海為債務人、存續期間自82年7月26
      日起至83年1月26日止之本金最高限額500萬元抵押權予被
      上訴人二人，被上訴人每人之債權為二分之一；嗣被上訴
      人以李衍成、辛○○對渠等負債五百萬元，已屆清償期未
      為清償為由，向原法院聲請拍賣抵押物裁定獲准，為兩造
      所不爭，並有同意書、土地抵押權設定契約書、系爭土地
      之登記簿謄本、拍賣抵押物裁定在卷可稽（見原審卷第7
      頁至14頁、本院卷第212頁）。查系爭土地抵押權設定契
      約書記載李衍成為擔保物提供人，債務人則為彭新海及李
      衍成二人，每人之權利範圍係「債務全部」；聲請登記以
      外之約定事項欄中2.復明訂：「依借據、本票、支票或背
      書為憑」等語，是抵押權設定契約之當事人已約定本件債
      務以借據、本票、支票或背書為依憑，不論債務之性質是
      否可分，每一債務人均就債務之全部負責，足見債務人辛
      ○○、李衍成二人應就全部債務負連帶債務責任。且抵押
      權設定契約後附之其他特約事項第11條約定「保證人與擔
      保品提供人應負連帶清償責任，並願拋棄民法債編第24節
      所規定保證人所得主張抗辯權」，已明示擔保品提供人李
      衍成應就債務人所借債務之全部負連帶清償責任，且經兩
      造蓋章同意，應認已合於民法第272條所定當事人明示之
      要件。
  ２、上訴人雖辯稱抵押權設定契約書之其他約定事項第11條約
      定須約定保證人與擔保物提供人負連帶清償責任，非李衍
      成應與辛○○負連帶清償責任之約定云云，惟保證人與擔
      保提供人既就主債務人之債務提供保證及擔保品，並同意
      拋棄保證人之先訴抗辯權，自係表示願與主債務人負連帶
      清償責任，本件上訴人之被繼承人李衍成依抵押權設定契
      約書所載，為系爭借款之債務人兼擔保物提供人，自應與
      另一債務人即辛○○負連帶清償責任。
  ３、又按民國88年4月21日修正公布，89年5月5日施行之民法
      第739條之1固規定，本節所規定保證人之權利，除法律另
      有規定外，不得預先拋棄。惟按保證人拋棄前條之權利者
      ，不得主張前條之權利，民法第746條第1款，亦有明文。
      故按保證人依民法第745條所定保證人於債權人未就主債
      務人之財產強制執行而無效果前，對於債權人得拒絕清償
      之權利，依民法第746條第1款規定，可預先拋棄，非在民
      法第739條之1禁止之列。上訴人主張保證人之權利不得預
      先拋棄，抵押權設定契約書之其他約定事項第11條，關於
      「保證人與擔保品提供人願拋棄民法債編第24節所規定保
      證人所得主張抗辯權」之約定不生效力，亦非可取。被上
      訴人主張上訴人即李衍成之繼承人戊○○、己○○、壬○
      ○、丁○○、丙○○、乙○○應與辛○○負連帶系爭500
      萬元借款債務之清償責任，應為可取。
（三）上訴人應否給付利息？
  １、上訴人主張借款同意書未約定利息，抵押權設定契約書約
      定利息為「無」，被上訴人不得請求利息云云。惟按遲延
      之債務，以支付金錢為標的者，債權人得請求依法定利率
      計算之遲延利息。民法第233條第1項前段定有明文。兩造
      借款同意書未約定利息，抵押權設定契約書上固約定利息
      為無，然此係就借款期間利息之約定，非謂被上訴人於上
      訴人屆期未為清償時，仍不得請求法定遲延利息，上訴人
      以此主張其無需給付利息，應非可取。
  ２、又按給付有確定期限，債務人自期限屆滿時起，負遲延責
      任；遲延之債務，以支付金錢為標的者，債權人得請求依
      法定利率計算之遲延利息；應付利息之債務，其利率未經
      約定，亦無法律可據者，週年利率為百分之五，民法第
      219 條第1項、第233條第1項前段、第203條分別定有明文
      。查被上訴人與辛○○及上訴人戊○○等四人之被繼承人
      李衍成約定借款期限至83年1月26日，有同意書及抵押權
      設定契約書各一件在卷可憑，故系爭借款應屬給付有確定
      期限之債務，債務人原應自83年1月27日起給付遲延利息
      。惟按利息債權，因五年間不行使而消滅；時效因開始強
      制執行行為而中斷，民法第126條、第229條第1項第3款、
      第2項第5款分別定有明文。又時效因開始執行行為而中斷
      者，若因權利人之聲請或法律上要件之欠缺而撤銷其執行
      處分時，視為不中斷，民法第136條第1項定有明文，是強
      制執行之聲請苟未被駁回，則於開始執行後，縱令有執行
      不能之情事或停止執行，其中斷時效之效力亦不受影響。
      查，被上訴人前於84年6月間聲請拍賣抵押物，經原法院
      裁定准予拍賣，於85年1月17日聲請執行，請求強制執行
      之金額為500萬元及自83年2月7日起至清償日止，按年息
      百分之五計算之利息，並按每萬元每月500元計算之違約
      金，業經本院依職權調閱上開強制執行卷查閱無訛，則被
      上訴人之利息請求權自93年2月7日起即因強制執行程序之
      開始而中斷，無罹於時效之可言。惟被上訴人請求上訴人
      連帶給付自83年1月27日起至83年2月6日止之利息部分，
      因被上訴人就此部分並未聲請強制執行，則此部分之利息
      請求權已因被上訴人未於五年內行使而罹於時而消滅。
（四）約定違約金是否過高？原審判決上訴人應付之違約金是否
      過低？
  １、查本件抵押權設定契約書約定債務人未依約清償借款時，
      應自遲延之日起以每萬元每月500元計算之違約金，有抵
      押權設定契約書影本在卷可稽（見原審卷第9頁），被上
      訴人主張上訴人未為清償，依約應給付違約金，固非無據
      。
  ２、惟按約定之違約金過高者，法院得減至相當之數額，民法
      第252條定有明文。至於是否相當，則須依一般客觀事實
      ，社會經濟狀況及當事人所受損害情形，以為斟酌之標準
      （79年台上字第1915號判例參照）；又約定之違約金苟有
      過高情事，法院即得依此規定核減至相當之數額，並無應
      待至債權人請求給付後始得核減之限制。此項核減，法院
      得以職權為之，亦得由債務人訴請法院核減（79年台上字
      第1612號判例參照）。查本件依抵押權設定契約書之約定
      ，違約金以每萬元每月500元計算，相當於年息百分之六
      十，為法定最高利率之三倍，且抵押權設定契約書上雖約
      定利息為「無」，惟實際上辛○○於收受500萬元時，已
      同時交付被上訴人以月息二分半即年息百分之三十計算，
      六個月之利息375,000元之支票各一紙，以支付利息，已
      如前述，借貸雙方顯未確實依抵押權設定契約書上之約定
      履行，則兩造是否確有以抵押權設定契約書上之記載，為
      借款契約內容之合意已非無疑，縱有合意，似亦已將約定
      之利息併入每萬元每月500元之違約金中計算，則不論被
      上訴人主張以每萬元每月500元，或以年息百分之三十六
      計算違約金，均屬過高。本院審酌被上訴人已各收受六個
      月以年息百分之三十計算之利息375,000元，及現行一般
      銀行關於有擔保之消費借貸，其約定之利率均僅約年息百
      分之三、四，並未超過年息百分之五之客觀事實、社會經
      濟狀況、上訴人違約之程度，及被上訴人未受清償所受損
      失等一切情狀，認被上訴人請求之違約金以按年息百分之
      三計算為適當。
六、綜上所述，被上訴人已交付辛○○借款500萬元之事實，業
    經，本院92年度上更(二)字第6號及最高法院93年度台上字第
    412號判決確定，上訴人不得再為爭執，且上訴人戊○○、
    己○○、壬○○、丁○○、丙○○、乙○○應與辛○○負連
    帶清償責任，並應給付法定遲延利息，惟被上訴人就83年1
    月27日起至83年2月6日止之利息請求權已罹於時效消滅，又
    兩造抵押權設定契約書上約定之違約金，核屬過高，應予酌
    減為按年息百分之三計算為適當。從而，被上訴人本於消費
    借貸連帶保證及繼承之法律關係，請求上訴人連帶給付500
    萬元及自83年2月7日起至清償日止按年息百分之五計算之利
    息，暨按年息百分之三計算之違約金，為有理由，應予准許
    。逾此範圍之請求，為無理由，應予駁回。原審於上開應准
    許部分，為被上訴人勝訴之判決，並依以供擔保為條件准免
    假執行之宣告，而駁回被上訴人其餘之訴，經核並無違誤。
    兩就各就其敗訴部分提起上訴及附帶上訴，指摘原判決不當
    ，求予廢棄改判，均無理由，應予駁回其上訴及附帶上訴。
七、本件事證已臻明確，兩造其餘之攻擊防禦方法及所提證據，
    經審酌後認均無礙判決之結果，爰不予一一論述。
八、據上論結，本件上訴及附帶上訴均為無理由，依民事訴訟法
    第第449條第1項、第78條、第85條第1項前段，判決如主文
   。
中    華    民    國    95    年    6     月    20    日
                  民事第三庭  審判長法  官  林敬修
                                    法  官  劉勝吉
                                    法  官  張靜女
正本係照原本作成。
上訴人如不服本判決，應於收受送達後20日內向本院提出上訴書
狀，其未表明上訴理由者，應於提出上訴後20日內向本院補提理
由書狀（均須按他造當事人之人數附繕本）上訴時應提出委任律
師或具有律師資格之人之委任狀；委任有律師資格者，另應附具
律師資格證書及釋明委任人與受任人有民事訴訟法第466條之一
第一項但書或第二項（詳附註）所定關係之釋明文書影本。
被上訴人不得上訴。
中    華    民    國    95    年    6     月    21    日
                                    書記官  廖麗蓮
附註：
民事訴訟法第四百六十六條之一（第一項、第二項）：
對於第二審判決上訴，上訴人應委任律師為訴訟代理人。但上訴
人或其他法定代理人具有律師資格者，不在此限。
上訴人之配偶、三親等內之血親、二親等內之姻親，或上訴人為
法人、中央或地方機關時，其所屬專任人員具有律師資格並經法
院認為適當者，亦得為第三審訴訟代理人。


司法院資訊處製作；財團法人民間司法改革基金會備份。
